【裁判字號】    96,訴,3798
【裁判日期】    970123
【裁判案由】    違反著作權法
【裁判全文】
臺灣高雄地方法院刑事判決              96年度訴字第3798號
公  訴  人  臺灣高雄地方法院檢察署檢察官
被      告  喬登家飾企業有限公司
兼  代表人  乙○○
選任辯護人  陳豐裕律師
上列被告因違反著作權法案件，經檢察官提起公訴（96年度偵字
第8672號），本院判決如下：
    主  文
乙○○明知係侵害著作財產權之重製物而散布，處有期徒刑壹年
，減為有期徒刑陸月，如易科罰金，以新臺幣壹仟元折算壹日。
喬登家飾企業有限公司法人之代表人，因執行業務，明知係侵害
著作財產權之重製物而散布，科罰金新臺幣貳拾萬元，減為罰金
新臺幣拾萬元。
    事  實
一、乙○○係址設高雄市○○區○○路278 巷1 弄16號「喬登家
    飾企業有限公司」（下稱喬登公司）之負責人，緣於民國92
    年1 月間起至94年9 月間止，曾自眾旺股份有限公司（下稱
    眾旺公司）訂購「蘇珊熊」系列之家具產品，以販售予下游
    廠商，為眾旺公司之經銷商，故而明知「蘇珊熊」系列之美
    術圖樣係眾旺公司取得著作財產權之美術著作物，未經眾旺
    公司之同意或授權，不得非法重製、散布，詎其明知大陸地
    區深圳市「新科達公司」所販售家具上之磁磚含有「蘇珊熊
    」美術圖樣，係未經眾旺公司授權而侵害其著作財產權之重
    製物，竟基於散布上開重製物之單一行為決意，先於95年3
    月、4 月間，向新科達公司，以平均進貨價低於眾旺公司售
    價3 成之價格，總價新台幣（下同）40萬9160元，訂購「情
    侶熊」（與「蘇珊熊」圖樣相同，僅有些許色差存在）家具
    共851 件，並委由不知情之進口報關業者即聯汰貿易有限公
    司負責人甲○○，於95年6 月間代向「新科達公司」給付貨
    款後，並於95年6 月21日將上開「情侶熊」家具輸入國內並
    運送至眾旺公司。乙○○取得上開家具後，隨即以180 元至
    3000元不等之價格多次販售予不特定之下游廠商，侵害眾旺
    公司之著作財產權，迄至眾旺公司派員在台北市○○區○○
    路100 號2 樓224 室林美滿經營之「美滿的店」及台北市○
    ○○路○ 段30之1 號周偉明所經營之「鄉村花園有限公司」
    ，購得上開「情侶熊」家具，另於95年8 月間提出告訴，並
    經檢察官傳喚乙○○出庭說明後，而查悉上情，乙○○始停
    止販售該等家具。
二、案經眾旺公司訴由臺灣士林地方法院檢察署檢察官呈請臺灣
    高等法院檢察署令轉臺灣高雄地方法院檢察署檢察官偵查起
    訴。
    理  由
一、按被告以外之人於審判外之陳述，雖不符刑事訴訟法第159
    條之1 至之4 等4 條之規定，然若當事人於審判程序中同意
    作為證據，法院審酌該言詞陳述或書面陳述作成時之情況，
    認為適當者，亦得為證據；又當事人、代理人或辯護人於法
    院調查證據時，知有刑事訴訟法第159 條第1 項不得為證據
    之情形，而未於言詞辯論終結前聲明異議者，視為有前項之
    同意，同法第159 條之5 定有明文。此立法意旨在於傳聞證
    據未經當事人之反對詰問予以核實，原則上先予排除。惟若
    當事人已放棄反對詰問權，於審判程序中表明同意該等傳聞
    證據可作為證據；或於言詞辯論終結前未聲明異議，基於尊
    重當事人對傳聞證據之處分權，及證據資料愈豐富，愈有助
    於真實發見之理念，且強化言詞辯論主義，使訴訟程序得以
    順暢進行，上開傳聞證據亦均具有證據能力。查本件所援引
    之以下各項證據（詳後述），固有部分屬傳聞證據，然公訴
    人、被告及辯護人均明知此情，且於本院言詞辯論終結前，
    均未聲明異議，又本院審酌該等證據作成時之狀況，並無違
    法取證或不宜作為證據之情形，且為證明本案被告犯罪所必
    要，應適宜為本案之證據，而均具證據能力。至辯護人固另
    爭執證人鄭旭廷、戊○○、劉姍姍於警詢中陳述之證據能力
    ，惟此等事證既均未為本院採為本件認定被告犯罪事實之依
    據，爰均無就此等事證有無證據能力乙節為進一步審究之必
    要，附此敘明。
二、訊據被告乙○○及其所代表之「喬登公司」固坦承：有於前
    揭時間曾向眾旺公司訂購「蘇珊熊」系列產品，以販售予下
    游廠商，嗣於95年3 月間，再另向新科達公司訂購「情侶熊
    」圖樣系列之產品，以180 元至3000元之價格販賣予下游廠
    商，且被告於販售「情侶熊」圖樣之際，明知「蘇珊熊」、
    「情侶熊」圖樣幾近相同之事實，惟否認有何違反著作權法
    之犯行，辯稱：伊不知道「蘇珊熊」是眾旺公司委託丙○○
    所設計，且擁有著作權的圖樣，販售期間伊曾問過眾旺公司
    該等印有「蘇珊熊」之產品的來源為何，該公司只有答覆是
    進口的，但沒有說是哪個國家，至於該等產品是否確實擁有
    著作權，在伊販售眾旺公司產品期間並沒有詳細詢問。於95
    年3 月間伊在家具展看到「情侶熊」，才向深圳市新科達公
    司訂購，並於同年6 月交貨，就「蘇珊熊」與「情侶熊」相
    同的產品而言，「蘇珊熊」的產品進貨價高於「情侶熊」的
    產品百分之30，所以當時想是找到源頭云云；辯護人則辯以
    ：當初被告公司與眾旺公司交易時，眾旺公司告訴被告公司
    該等產品係進口，且產品上亦有進口的標示，既然為進口，
    便無著作權的問題，且被告不知道眾旺公司有請丙○○設計
    「蘇珊熊」圖樣，故被告主觀上並無侵犯告訴人著作權之犯
    意云云。經查：
  (一)被告乙○○代表喬登公司先於95年3 月、4 月間，向新科達
    公司，以平均進貨價低於眾旺公司售價3 成之價格，總價40
    萬9160元，訂購「情侶熊」家具共851 件，並委由不知情之
    進口報關業者即聯汰貿易有限公司負責人甲○○，於95 年6
    月間代向「新科達公司」給付貨款後，並於95年6 月21 日
    將上開「情侶熊」家具運送至眾旺公司之事實，業據被告於
    本院審理中供承在卷（見本院卷第87至89頁），核與證人甲
    ○○於本院審理中結證之情節相符（見本院卷第71至75頁）
    ，並有進口報單1 份、第一銀行匯出匯款申請書1 紙（見本
    院卷第31至36頁）附卷可稽。又「蘇珊熊」圖樣係眾旺公司
    以2 萬元之代價委託劉姍姍設計，由眾旺公司將所需求圖樣
    之概念告知劉姍姍，再由劉姍姍依此需求繪製，經過多次修
    正後始定案，共有4 個圖面，而為享有著作權之美術著作，
    且雙方約定著作財產權歸屬眾旺公司所有之情，業據證人劉
    姍姍於本院審理中證述明確（見本院卷第64、65頁），並有
    「蘇珊熊」美術著作原稿4 紙、授權契約書影本1 紙等在卷
    可憑（見臺灣士林地方法院檢察署【下稱士林地檢】他字偵
    查卷第5 至9 頁）。再者，本件被告所出售之「情侶熊」家
    具圖樣，與「蘇珊熊」圖樣相同，僅有些許之色差存在，此
    有證人劉姍姍於本院審理中證述（見本院卷第66頁）附卷可
    證，且將上開著作物原稿與卷附被告乙○○所經營喬登公司
    之「情侶熊」家具商品型錄（見士林地檢他字卷第11、12頁
    ）相核對即明，被告乙○○明知此情，仍將此等含有侵害「
    蘇珊熊」著作財產權之家具自95年6 月21日起，即接連販售
    予「美滿的店」、「鄉村花園有限公司」等下游廠商，亦據
    證人林美滿、周偉明於警詢中陳述明確（見士林地檢偵查卷
    第4 至9 頁），並有發票2 紙、估價單1 紙，及現場蒐證照
    片2 張（士林地檢他字卷第14至17頁）附卷可考，是以被告
    乙○○及其所代表喬登公司散布前開侵害著作財產權重製物
    之事實，應可認定。
  (二)被告乙○○雖以前開情詞置辯，惟查被告乙○○所代表之喬
    登公司自92年1 月至94年9 月間，與眾旺公司間有小家具、
    馬克杯等生意上之往來，此等產品上均有「蘇珊熊」之圖樣
    ，屬於眾旺公司之主打產品之一之情，業據被告於本院準備
    程序中供承明確，且有新竹貨運托運單、請款明細表等附卷
    可考（見士林地檢他字卷第60至137 頁），另被告乙○○於
    本院準備程序中進一步陳稱：伊從事銷售家具產品此行業前
    後約有4 、5 年，約從92年間開始，此段期間只有看過眾旺
    公司與新科達公司販賣「蘇珊熊」產品，就同一產品而言，
    「蘇珊熊」與「情侶熊」產品之進價相差約有30％，因以為
    找到源頭，但未曾向新科達公司確認其產品來源，或要求該
    公司提出相關證明等語在卷可稽（見本院卷第87至89頁），
    顯見被告乙○○從事家具經銷此行業之期間非短，衡情對此
    行業之市場生態及競爭狀況當均知之甚稔，倘其於經銷「蘇
    珊熊」產品逾2 年後，遽見相同之家具產品上，分別鑲嵌有
    「蘇珊熊」、「情侶熊」之圖樣，2 者圖樣相同，僅名稱有
    異，然進貨價竟相差如此懸殊，豈有不心生疑慮之理，顯見
    其前開所辯係屬事後卸責之詞，要無可信，況「蘇珊熊」與
    「情侶熊」圖樣，2 者係完全相同，僅「情侶熊」顏色有些
    模糊、偏色之差異存在，此情有證人劉姍姍於本院審理中之
    證述可稽（見本院卷第66頁），且為被告乙○○於本院審理
    中所不爭執（見本院卷第89頁），依此可見，「情侶熊」家
    具產品上之圖樣從外觀上已可見有瑕疵存在，較之「蘇珊熊
    」家具顯係較劣質之產品，又在進貨價便宜甚多之情況下，
    衡諸一般經驗法則，殊不足以使人誤認其係「原廠產品」，
    又被告乙○○身為此行業之專業經營者，本應更加提高警覺
    ，確認產品來源合法性後，始訂貨銷售，方屬合理，豈有逕
    自推認「情侶熊」係「原廠產品」之可能，再以其多年銷售
    「蘇珊熊」家具產品之經驗，對「蘇珊熊」圖樣係享有著作
    權之美術著作，更當無諉稱不知之理，由此益證被告乙○○
    係貪圖前開懸殊進貨差價之利益，明知「情侶熊」係侵害告
    訴人公司著作財產權之重製物，仍予以散布之情，堪可採認
    。
  (三)辯護人固另爭執「蘇珊熊」之原創性，惟按依著作權法第5
    條第1 項第4 款之規定，本法所稱著作，包括「美術著作」
    。所謂「美術著作」，即係將思想或感情以線條、色彩、形
    狀、明暗等平面的或立體的加以表現之著作，包含繪畫、版
    畫、漫畫、連環圖、素描、法書、自行繪畫、雕塑、美術工
    藝品及其他之美術著作在內。惟不論係何種著作類型，其受
    著作權法保護之前提要件，乃在於該著作係本於著作人自己
    獨立之思維、智巧、技匠而具有原創性之創作，且達表現作
    者之個性及獨特之程度，始得受著作權法保障（最高法院94
    年台上字第4912號判決意旨參照）。即得受我國著作權法保
    護之著作，必須係著作人所創作之精神上作品，而所謂之精
    神上作品除須為思想或感情上之表現且有一定之表現形式等
    要件外，尚須具有原創性始可。而此所謂原創性程度，不如
    專利法中所舉之發明、新型、新式樣等專利所要求之原創性
    程度（即新穎性）要高，但其精神作用仍須達到相當程度，
    足以表現出作者之個性及獨特性，方可認為具有原創性。訊
    據證人劉姍姍於本院審理時證稱：伊並無參考其他圖樣或繪
    本，因為是依照眾旺公司所需求的，不是依照市面上找得到
    的圖案，只是依照眾旺公司之需要來繪製，市面絕對找不到
    相同的圖案，是伊一筆一筆畫出來的等語（見本院卷第65頁
    ），核與證人即同為眾旺公司經銷商之丁○○於本院審理中
    證述：伊約自90年開始代理銷售眾旺公司之產品，於代理銷
    售之期間內，伊在市面上未曾看過與「蘇珊熊」相同或類似
    圖樣之家具等情節相符（見本院卷第70頁），足徵「蘇珊熊
    」係證人劉姍姍基於自己獨立之思維、巧思所創作，而具有
    原創性之著作，且足以表現作者之個性及獨特性無疑，辯護
    人空言爭執告訴人公司所擁有「蘇珊熊」圖樣之原創性，復
    未能提出其他足以證明該圖樣不具原創性之相關事證以供本
    院參酌，本院就此自難為被告有利之認定。辯護人另辯以：
    眾旺公司產品上有進口之標示，既為進口商品，便無著作權
    之問題云云，此據證人即告訴人公司之負責人戊○○於本院
    審理中證稱：木器及磁磚係進口，圖稿則是由劉姍姍小姐設
    計，在臺灣委託美瓷公司複印在磁磚上，木器製作完成後，
    送到美瓷公司，再由美瓷公司將磁磚貼在木器上，並組裝、
    包裝等語（見本院卷第76頁），可證「蘇珊熊」家具之部分
    原料確屬進口無誤，惟按外國人著作之保護，除合於著作權
    法第4 條第1 款及第2 款情形之一，得依我國著作權法享有
    著作權外，如條約或協定另有約定應予保護之情形，並經立
    法院議決通過者，亦應受我國著作權法保護，此觀同條但書
    之規定自明，是縱為外國人之著作亦非當然不受我國著作權
    法保護，辯護人前開所辯：既為進口商品，便無著作權之問
    題云云，顯屬無據。況「蘇珊熊」圖樣之著作財產權係屬眾
    旺公司所有乙節既已敘明如前，則本件著作物自無著作權法
    第4 條所規範外國人著作權之限制至明，又「蘇珊熊」家具
    之原料是否為進口，亦與本案「蘇珊熊」家具上之圖樣是否
    享有著作財產權無涉，從而，縱眾旺公司所販售之「蘇珊熊
    」家具產品經本院依辯護人聲請當庭勘驗之結果係磁磚背面
    標示有「Made in Srilanka」之字樣（見本院卷第69頁），
    核與證人丁○○於本院審理中證稱：曾聽聞眾旺公司之楊小
    姐說「蘇珊熊」家具之來源是自東南亞進口等語相符（見本
    院卷第68頁），亦不影響本院前開「蘇珊熊」之著作財產權
    係歸屬眾旺公司所有，且為受我國著作權法所保護著作物之
    認定。
  (四)綜上所述，被告乙○○所辯均不足採，本件事證明確，被告
    乙○○、喬登公司犯行堪以認定。
二、論罪科刑理由：
  (一)核被告乙○○上開所為，係犯著作權法第91條之1 第2 項之
    明知係侵害著作財產權之重製物而散布罪。而被告喬登公司
    因其代表人即被告乙○○執行業務，犯著作權法第91條之1
    第2 項之罪，應依同法第101 條第1 項規定，對被告喬登公
    司處以同法第91條之1 第2 項之罰金。被告乙○○意圖散布
    而公開陳列及持有之低度行為，為散布之高度行為所吸收，
    均不另論罪。起訴書漏載著作權法第91條之1 第2 項，容有
    未洽，應予補充。被告乙○○利用不知情之進口報關業者即
    聯汰貿易有限公司負責人甲○○輸入前揭重製物，為間接正
    犯。又按刑事法若干犯罪行為態樣，本質上原具有反覆、延
    續實行之特徵，立法時既予特別歸類，定為犯罪構成要件之
    行為要素，則行為人基於概括之犯意，在密切接近之一定時
    、地持續實行之複次行為，倘依社會通念，於客觀上認為符
    合一個反覆、延續性之行為觀念者，於刑法評價上，即應僅
    成立一罪，俾免有重複評價、刑度超過罪責與不法內涵之疑
    慮；學理上所稱「集合犯」之職業性、營業性或收集性等具
    有重複特質之犯罪均屬之，例如經營、從事業務、收集、販
    賣、製造、散布等行為概念者是，是被告乙○○販賣前揭非
    法重製物之營業性行為，係在密集期間內以相同之方式持續
    進行，未曾間斷，是此販賣犯行，即具有反覆、延續實行之
    特徵，從而在行為概念上，縱有多次販賣之舉措，仍應評價
    認係包括一罪之集合犯，又其繼續販賣行為終了日，係於95
    年8 月間告訴人提起告訴後某日，自無刑法（95年7 月1日
    修正施行）新舊法適用之問題，附此敘明。
  (二)爰分別審酌被告喬登公司、被告乙○○本為告訴人之經銷商
    ，竟為圖不法私利，散布侵害告訴人著作財產權之重製物之
    行為，嚴重影響著作財產權人之權益，且散布之數量及價值
    非低，復於犯後否認犯行，未見悔意，又迄今未與告訴人達
    成民事損害賠償之和解，惟念及被告乙○○除本件犯行外，
    並無其他前科紀錄，此有臺灣高等法院被告前案紀錄表1 份
    在卷可按，素行尚佳，兼衡其犯罪動機、目的、手段、智識
    程度，及因犯罪所得之利益等一切情狀，分別量處如主文所
    示之刑。又查被告乙○○犯罪時間係在96年4 月24日之前，
    所犯非中華民國96年罪犯減刑條例第3 條所列之罪，符合減
    刑條件，應依前開條例第2 條第1 項第3 款減輕其與被告喬
    登公司宣告刑2 分之1 後，並依同條例第9 條規定，及參酌
    被告乙○○本件所犯情節，就被告乙○○所減得之刑部分諭
    知易科罰金之折算標準。
三、公訴意旨另以：被告乙○○係喬登公司之負責人，明知「蘇
    珊熊」系列等圖案之美術圖樣，係告訴人眾旺公司享有著作
    財產權之美術著作，非經著作財產權人之同意或授權，不得
    意圖銷售而擅自重製。竟仍意圖銷售，未經告訴人眾旺公司
    同意，先於不詳時、地，委託大陸地區新科達公司將上開美
    術著作重製於磁磚上，再加工鑲嵌於家具上，並將上開重製
    之「蘇珊熊」圖案系列更名為「情侶熊」圖案系列，自95年
    6 月間起，以100 元至2000元不等之價格販入，再以180 元
    至3000元不等之價格賣出予不特定之下游廠商，侵害告訴人
    眾旺公司之著作財產權，因認被告此部分涉犯著作權法第91
    條第2 項之意圖銷售而重製罪嫌等語。惟按犯罪事實應依證
    據認定之，無證據不得認定犯罪事實；不能證明被告犯罪者
    ，應諭知無罪之判決，刑事訴訟法第154 條第2 項、第301
    條第1 項分別定有明文。又事實之認定，應憑證據，如未能
    發現相當證據，或證據不足以證明，自不能以推測或擬制之
    方法，以為裁判基礎，最高法院40年臺上字第86號著有判例
    可資參照。且認定犯罪事實所憑之證據，雖不以直接證據為
    限，間接證據亦包括在內，然無論直接或間接證據，其為訴
    訟上之證明，須於通常一般之人均不致於有所懷疑，而得確
    信其為真實之程度者，始得據之為有罪之認定，倘其證明尚
    未達到此一程度，而有合理性懷疑之存在時，即無從為有罪
    之認定，此亦有最高法院76年臺上字第4986號判例可資參照
    。經查，訊據被告乙○○堅詞否認前述與「蘇珊熊」家具使
    用相同圖樣之「情侶熊」家具重製物，是其所製造生產，而
    辯稱：其係於95年3 月間在家具展看到「情侶熊」，才向大
    陸地區深圳市之「新科達公司」訂購等語，與證人甲○○於
    本院審理中證述：約於95年初伊與乙○○一起參加大陸的家
    具展，剛好看到有展出這些家具（指「情侶熊」家具），當
    時有詢問價格，乙○○比價後跟伊表示與其在臺灣販售的熊
    家具相較，利潤可以，伊等便下了訂單；下訂單的時間是在
    95年3 、4 月，進口到臺灣報關大約是在同年6 月份左右等
    語互核一致（見本院卷第72、73頁），顯見被告乙○○前開
    所辯，並非全然無據，又遍查卷內事證並無其他積極證據足
    資證明「情侶熊」家具係由被告乙○○提供「蘇珊熊」之圖
    稿委由新科達公司重製之事實，再者，復查無其他證據證明
    被告乙○○、喬登公司確有公訴人所指此部分之犯行，此部
    分之犯行即屬不能證明，惟此部分如成立犯罪與前開論罪科
    刑部分之犯罪事實有一罪關係存在，爰不另為無罪之諭知，
    併此敘明。
據上論斷，應依刑事訴訟法第299條第1項前段，著作權法第91條
之1 第2 項、第101 條第1 項，刑法第11條前段、第41條第1 項
前段，中華民國96年罪犯減刑條例第2 條第1 項第3 款、第7 條
、第9 條，判決如主文。
本案經檢察官陳登燦到庭執行職務。
中    華    民    國    97    年    1     月    23    日
                刑事第十四庭  審判長法  官  陳玉聰
                                    法  官  莊珮吟
                                    法  官  鄭凱文
以上正本證明與原本無異。
如不服本判決，應於判決送達後10日內向本院提出上訴狀（應抄
附繕本）。告訴人或被害人如對於本判決不服者，應具備理由請
求檢察官上訴，其上訴期間之計算係以檢察官收受判決正本之日
期為準。
                                    書記官  蕭家玲
中    華    民    國    97    年    1    月    24     日
附錄本案論罪科刑法條全文
著作權法第91條之1第2項
明知係侵害著作財產權之重製物而散布或意圖散布而公開陳列或
持有者，處3 年以下有期徒刑，得併科新臺幣7 萬元以上75萬元
以下罰金。
著作權法第101條第1項
法人之代表人、法人或自然人之代理人、受雇人或其他從業人員
，因執行業務，犯第91條至第93條、第95條至第96條之一之罪者
，除依各該條規定處罰其行為人外，對該法人或自然人亦科各該
條之罰金。


司法院資訊處製作；財團法人民間司法改革基金會備份。
